臺灣臺南地方法院民事判決　　　　　　　96年度重訴字第97號
原　　　告　華南商業銀行股份有限公司
法定代理人　甲○○
訴訟代理人　丙○○
　　　　　　乙○○
被　　　告　辛○○
訴訟代理人　許雅芬律師
　　　　　　陳慈鳳律師
被　　　告　庚○○○
　　　　　　　　　　　弄108.
兼上一人之
訴訟代理人　丁○○
　　　　　　　　　　　弄108.
上列當事人間請求給付借款事件， 經本院於民國96年6月22日言
詞辯論終結，判決如下：
    主      文
原告之訴駁回。
訴訟費用新臺幣壹拾肆萬肆仟伍佰貳拾捌元由原告負擔。
    事實及理由
一、本件原告起訴主張：
（一）緣訴外人己○○於民國78年4月6日簽立保證書，約定訴外
      人惠翰股份有限公司（下稱惠翰公司）對原告（包括總行
      及各分支機構）現在（包括過去所負現未清償）及將來所
      負之借款、票款、透支、墊款、保證、損害賠償及其他一
      切債務以本金新臺幣（下同）30,000,000元為限額及利息
      、遲延利息、違約金、損害賠償及其他從屬於主債務之負
      擔，連帶保證人即訴外人己○○願與主債務人即惠翰公司
      負連帶清償責任。嗣訴外人惠翰公司並再邀同訴外人戊○○、顏惠美為連帶保證人向原告借款14筆，金額合計15,2
      00,000元，後因訴外人惠翰公司未依約繳款，經原告對訴
      外人惠翰公司、戊○○、顏惠美取得執行名義後，經本院
      以92年度執字第28040號給付借款強制執行事件， 對訴外
      人戊○○之財產強制執行之結果受償419,188元，尚不足1
      5,057,218元及如附表本金所示之利息及違約金。
（二）查訴外人己○○業於86年7月8日死亡，被告丁○○、辛○○為訴外人己○○之子女、被告庚○○○則為訴外人己○○之配偶，均為訴外人己○○之繼承人，其等又未向法院
      聲請拋棄繼承或限定繼承，自應就訴外人己○○對訴外人
      惠翰公司向原告借款之前揭連帶保證債務，負連帶給付之
      責。
（三）被告辯稱系爭保證書上戊○○、顏惠美、 己○○3人之簽
      名及其他字跡均為同一人所簽，且己○○未親自到場簽名
      ，實無理由。查己○○於67年4月3日與原告有授信往來並
      留存印鑑卡備驗，且同時簽立約定書。次查於78年4月6日
      保證書上對保簽章處簽名蓋章，連帶保證惠翰公司所負一
      切債務以本金30,000,000元為限額，其運筆及力道與上述
      兩項無不同之處，是被告辯稱己○○未親自到場簽名，經
      提出印鑑卡後系爭事項，顯已無爭議。
（四）又被告辯稱系爭14筆款項貸放與訴外人惠翰公司，均為訴
      外人己○○死亡後始發生之債務，不在繼承之範圍，實無
      理由：
  １、按稱保證者，謂當事人約定，一方於他方之債務人不履行
      債務時，由其代負履行責任之契約， 民法第739條定有明
      文。故保證人於借款人無力清償時，其保證責任即發生，
      縱保證人事後死亡，其所負清償義務屬於遺產債務，應由
      其繼承人承擔，如繼承人未於法定期間完成限定繼承或繼
      承權拋棄程序，貸與人即可就繼承人之自有財產執行取賞
      之，然查被告均未依上述規定完成限定繼承或繼承權拋棄
      程序。
  ２、又訴外人己○○生前保證債務，原告貸與訴外人惠翰公司
      15,200,000元至保證責任發生時，仍負清償債務15,200,0
      00元，顯見未有還款跡象，依最高法院81年度台上字第10
      11號判決意旨：保證人死亡前已發生之債務，在約定限度
      之範圍內，固應由其繼承人承受，負連帶償還責任；惟保
      證人死亡後始發生之債務，則不在其繼承人繼承之範圍。
      被告等人辯稱借據合計15,200,000元，均在己○○死亡後
　　　貸放，自不負清償責任等語，尚無足採，且訴外人己○○
  　　生前簽立之借款金額合計15,200,000元，與其死亡後貸放
    　總金額相同，顯見僅繳納利息，並未清償本金，而僅係展
      期延期清償而已，系爭14筆借款債務實係己○○生前保證
      債務之延續。
（五）退步言之，縱無法證明己○○之保證債務展期或新舊貸放
      ，按己○○所簽立的約定書第20條第4款， 無須徵求立約
      人同意，得允許主債務人延期清償或更換擔保物。另觀系
      爭保證書第4條亦有相同之約定， 且按78年4月6日保證書
      內容，己○○以30,000,000元為限額，對貸予人現在及將
      來所負之一切債務連帶保證，於其限額範圍內縱保證人死
      亡，其繼承人仍得繼承其保證債務。綜上所述，被告等人
      自須繼承此一義務，爰依借貸、連帶保證、繼承之法律關
      係提起本件訴訟等語，並聲明：被告應連帶給付原告15,0
      57,218元，及如附表本金所示之利息與違約金。
二、被告則以：
（一）被告辛○○部分：
　１、本件原告雖主張訴外人己○○於78年4月6日曾簽具保證書
  　　，保證就訴外人惠翰公司現在及將來所負債務於本金30,0
      00,000元為限額負連帶保證責任，然經審閱該保證書後，
    　發現其上訴外人己○○之簽名，應非己○○本人所簽，此
      觀諸該保證書上訴外人己○○、顏惠美、 戊○○3人之簽
      名及其他字跡均為同一人所簽，可知訴外人己○○並未親
      自到場簽名。又本件原告所提出之借據，其上「己○○」
      之簽名與己○○於66年開戶存款時之簽名，顯然不符，且
      借款日期均在己○○86年7月8日死亡之後，兩者均可證明
      己○○本人並未於借據上簽名。
  ２、按保證人與債權人約定就債權人與主債務人間所生一定債
      之關係範圍內之不特定債務，預定最高限額由保證人保證
      之契約，學說上稱為「最高限額保證」。此種保證，除訂
      約時已發生之債權外，即將來發生之債權，在約定限額之
      範圍內，亦為保證契約效力所及。而保證人死亡後，已不
      得再為權利義務之主體。保證人死亡前已發生之債務，在
      約定限度之範圍，固應由其繼承人承受，負連帶償還責任
      ；惟保證人死亡後始發生之債務，則不再其繼承人繼承之
      範圍，最高法院81年度台上字第1011號判決可資參照。
  ３、原告於96年5月7日陳報狀內提出之83年7月1日至90年3月3
      0日放款往來明細表，被告之意見如下：
  (1)、其中放出日83年2月28日至放出日85年11月9日之借款，皆
      已清償完畢。
  (2)、其中放出日86年1月24日至放出日86年5月9日，共計8筆債
      務（即放出日在己○○死亡前，到期日於己○○死亡後之
      借款），均已清償完畢。
  (3)、其中放出日於86年7月24日之後各筆債務， 亦有還款紀錄
      。
  ４、退步言之，縱使己○○曾簽具前揭保證書，惟本件原告係
      在己○○死亡之後，始貸放系爭14筆款項與訴外人惠翰公
      司，依據最高法院8l年度台上字第1011號判決意旨，應不
      在其繼承人繼承之範圍。綜上，本件原告依繼承之法律關
      係，起訴請求被告等應連帶負給付之義務云云，顯無理由
      等語置辯。並聲明：請求判決駁回原告之訴。
（二）被告庚○○○、丁○○部分：
      系爭保證書及約定書上訴外人己○○之印文固屬真正，惟
      其上訴外人己○○之簽名，及原告所主張系爭14筆借款借
      據上訴外人己○○之簽名，均非訴外人己○○親自所簽立
      ，且原告早已知悉訴外人己○○已於86年7月8日死亡，系
      爭14筆借款均係訴外人己○○死亡後所借，被告應不負繼
      承之連帶給付責任等語置辯。並聲明：請求判決駁回原告
      之訴。
三、兩造不爭執之事實：
（一）67年4月3日之約定書及78年4月6日之保證書上，訴外人己○○之印文均為真正。
（二）系爭14筆借款之借據上，訴外人己○○之簽名及用印均非
      己○○本人所為，己○○業已於86年7月8日死亡。
四、原告起訴主張訴外人惠翰公司曾邀同訴外人戊○○、顏惠美
    為連帶保證人向原告借款14筆，金額合計為15,200,000元，
    後因訴外人惠翰公司未依約繳款，經原告對訴外人惠翰公司
    、戊○○、顏惠美取得執行名義後，經本院以92年度執字第
    28040號給付借款強制執行事件， 對訴外人戊○○之財產強
    制執行之結果受償419,188元，尚不足15,057,218元； 另訴
    外人己○○業已於86年7月8日死亡，被告均為訴外人己○○
    之繼承人，且被告均未向法院聲請拋棄繼承或限定繼承等情
    ，為兩造所不爭執，並有原告所提之戶籍謄本3紙、 本院95
    南院慧字第0950012642號函1紙、繼承系統表1份、惠翰公司
    董事、監察人名單1紙、惠翰公司變更登記事項卡1紙、本院
    92年度執字第 28040號給付借款強制執行事件執行金額計算
    書分配表1紙及系爭借據14紙在卷（見本院卷第149號卷第11
    頁至第13頁、第17頁至第30頁）可稽，復經本院依職權調取
    本院92年度執字第 28040號給付借款強制執行事件卷宗查明
    屬實，堪信原告此部分之主張為真實。
五、惟原告另主張被告等人之被繼承人己○○為訴外人惠翰公司
    對原告之系爭14筆借款債務之連帶保證人，己○○業已於86
    年7月8日死亡，被告等人為訴外人己○○之繼承人，自應對
    系爭14筆借款經強制執行受償後之餘額15,057,218元，及如
    附表本金所示之利息及違約金負連帶給付之責等情，則為被
    告所否認，並以上揭情詞置辯。茲分述本院得心證之理由如
    后：
（一）按私文書經本人或其代理人簽名、蓋章或按指印或有法院
  　　或公證人之認證者，推定為真正，民事訴訟法第358條第1
      項定有明文。次按印章由本人或有權使用人使用為常態，
      被人盜用為變態。證明書上所蓋被上訴人之印章既為真正
      ，倘被上訴人不能舉證證明其係被人盜用，依民事訴訟法
      第358條規定，該證明書即應推定為真正 （最高法院74年
      度台上字第461號判決參照）。 又按依法律之規定，有使
      用文字之必要者，得不由本人自寫，但必須親自簽名。如
      有用印章代簽名者，其蓋章與簽名生同等之效力，民法第
      3條第1項、第2項定有明文。本件被告均不爭執卷附67年4
      月3日之系爭約定書及78年4月6日之系爭保證書 （見本院
      卷第31頁、第35頁）上訴外人己○○之印文為真正（見本
      院第130頁、第132頁），惟被告未能舉證證明係被人所盜
      用，依上揭法條規定及最高法院判決意旨，上揭文書即應
      推定為真正，且蓋章與簽名生同等效力。而系爭保證書係
      約定，訴外人惠翰公司對原告（包括總行及各分支機構）
      現在（包括過去所負現未清償）及將來所負之借款、票款
      、透支、墊款、保證、損害賠償及其他一切債務以本金30
      ,000,000 元為限額及利息、遲延利息、 違約金、損害賠
      償及其他從屬於主債務之負擔，連帶保證人即訴外人己○○願與主債務人即惠翰公司負連帶清償責任等語，此觀系
      爭保證書（見本院卷第35頁）即明。綜此，自堪認訴外人
      己○○應依系爭保證書前揭約定，對訴外人惠翰公司向原
      告所為借款、票款、透支、墊款、保證、損害賠償等債務
      以30,000,000元為限額，負連帶清償責任。
（二）又按保證人與債權人約定就債權人與主債務人間所生一定
      債之關係範圍內不特定債務，預定最高限額，由保證人保
      證之契約，學說上稱為最高限額保證。此種保證，除訂約
      時已發生之債權外，即將來發生之債權，在約定限額之範
      圍內，亦為保證契約效力所及。而保證人死亡後，已不得
      再為權利義務之主體，參照最高法院51年台上字第2789號
      判例之同一法理，應認最高限額保證契約因保證人之死亡
      而歸於消滅。是保證人死亡前已發生之債務，在約定限度
      之範圍內，固應由其繼承人承受，負連帶償還責任，惟保
      證人死亡後始發生之債務，則不在其繼承人繼承之範圍（
      最高法院92年度台上字第780號、 93年度台上字第1113號
      判決參照）。查本件被告之被繼承人己○○，依系爭保證
      書之約定，為訴外人惠翰公司之連帶保證人，並以30,000
      ,000 元為限額， 願就訴外人惠翰公司現在（含過去所負
      現在尚未清償）及將來對原告所負借款、票據、墊款、保
      證、損害賠償等債務，連帶負全部清償之責任，自屬最高
      限額保證。而原告主張之系爭14筆借款借據，均係連帶保
      證人己○○86年7月8日死亡後之89年間，始由訴外人惠翰
      公司向原告借款陸續所簽立，且其上所載「初放日」亦均
      係在己○○86年7月8日死亡後（按86年間2筆分別為86年8
      月25日、86年8月26日，88年間1筆為88年2月11日， 餘11
      筆均為89年間），此觀卷附之系爭借據14紙（見本院卷第
      17頁至第30頁）甚明，且為原告所不爭執，足認訴外人惠
      翰公司對原告之系爭14筆借款債務，係保證人己○○死亡
      後始發生之債務。依前揭說明，訴外人惠翰公司對原告之
      系爭14筆借款債務，即不再保證人己○○之繼承人即被告
      之繼承範圍內，被告自無須就訴外人惠翰公司對原告之系
      爭14筆借款債務，負連帶清償之責。
（三）原告雖主張：訴外人己○○生前簽立之借款金額合計15,2
      00,000元，與系爭14筆其死亡後貸放總金額相同，顯見訴
      外人惠翰公司僅繳納利息，並未清償本金，而僅以延期清
      償之方式展期而已，是系爭14筆借款債務係己○○生前之
      保證債務云云。經查：
  １、按當事人主張有利於己之事實者，就其事實有舉證之責任
      ，民事訴訟法第277條前段定有明文。 本件原告為前揭有
      利於己之主張，依上揭說明，原告自應就訴外人惠翰公司
      對原告之系爭14筆借款債務，為保證人己○○86年7月8日
      死亡前，訴外人惠翰公司即已積欠原告之債務，而屬同一
      借款債務之延期清償乙節，負舉證責任。 惟原告於96年5
      月25日、同年6月13日本院言詞辯論期日已自承： 系爭14
      筆借款債務，有部分是借新還舊，有部分則是展期清償，
      從交易明細上可以看出；如係借新還舊者，係借新的款項
      以清償舊的債務，故舊債務已經清償，展期清償者，原債
      務還存在，本金不會動，僅將清償期延後單純收取利息等
      語（見本院卷第123頁、第131頁），顯與其前揭主張系爭
      14筆借款債務均係延期清償不符，且系爭14筆借款之借據
      其上所載「初放日」，均係在己○○86年7月8日死亡後，
      已詳如前述，客觀上亦足認系爭14筆借款應係於借據上所
      載之「初放日」所新借貸，而非舊借款債務之延期清償。
      是原告前揭主張是否屬實，實有疑義。
  ２、原告就上揭其主張之事實，雖提出借款借據28紙及華南商
      業銀行放款交易明細 （交易日期83年7月1日至90年3月30
      日）1份為證（見本院卷第57頁至第114頁），惟被告否認
      原告所提出之上開資料能證明原告主張之上情，原告亦於
      96年6月13日本院言詞辯論期日自承： 無法提出相關證據
      證明系爭14筆借款借務何部分係展期清償等語（見本院卷
      第130頁、第131頁）。又依原告提出之前揭28紙借據中，
      亦有高達12紙借據，其借款日期均在86年7月8日訴外人己○○死亡後所簽立， 其中更有4紙其上所載「初放日」之
      日期係在86年7月8日訴外人己○○死亡後。另依原告所提
      華南商業銀行放款交易明細（見本院卷第86頁至第98頁）
      ，可知84年2月23日貸放日起至89年9月27日到期日止之諸
      多筆借款，貸放出一定金額之借款後，均於到期日收回該
      一定金額之借款（如放出額400,000元、收回額即為400,0
      00元），而非未收回一定借款金額之本金而僅收取利息，
      顯係原告前揭所陳之借新還舊，舊債務已因清償而消滅，
      而無原告所主張延期清償，本金不動而僅單純收取利息之
      情形。
  ３、又原告提出之前揭借款借據28紙及華南商業銀行放款交易
      明細1份，內容繁雜且多達58頁， 而原告又未敘明此等資
      料何以能證明訴外人惠翰公司對原告之系爭14筆借款債務
      ，與保證人己○○86年7月8日死亡前，訴外人惠翰公司即
      已積欠原告之借款債務間，因原告同意延期清償而屬同一
      借款債務之延展，自亦難據此等借款及放款交易明細資料
      ，而遽為有利於原告之認定。綜上各情，上揭原告所提出
      之資料，無從證明訴外人惠翰公司對原告之系爭14筆借款
      債務，與保證人己○○86年7月8日死亡前，訴外人惠翰公
      司即已積欠原告之借款債務間，因原告同意延期清償而屬
      同一借款債務之延續。是原告對其前揭主張之有利事實，
      顯未盡舉證之責，自不足採。
六、綜上所述，系爭保證書雖經推定為真正，而堪認訴外人己○○應依系爭保證書前揭約定，對訴外人惠翰公司向原告所為
    借款、票款、透支、墊款、保證、損害賠償等債務以30,000
    ,000 元為限額，負連帶清償責任。 惟原告主張之系爭14筆
    借款債務，均係在被告之被繼承人己○○於86年7月8日死亡
    後始發生之債務，自不在其繼承人即被告之繼承範圍內，被
    告自無庸就訴外人惠翰公司對原告之系爭14筆借款債務，負
    連帶清償責任。而原告又未能舉證證明訴外人惠翰公司對原
    告之系爭14筆借款債務，與保證人己○○86年7月8日死亡前
    ，訴外人惠翰公司即已積欠原告之借款債務間，因原告同意
    延期清償而屬同一借款債務之延續。從而，原告起訴請求被
    告應連帶給付原告15,057,218元，及如附表本金所示之利息
    與違約金，為無理由，應予駁回。
七、又本件判決結果已臻為明確，兩造其餘攻擊防禦方法，經本
    院斟酌後，認對於判決結果已不生影響，爰不逐一論述，併
    予敘明。
八、本件依民事訴訟法87條第1項確定訴訟費用額（即裁判費144
　　,528元）如主文第2項所示。
九、據上論結，本件原告之訴為無理由，依民事訴訟法第78條、
    第87條第1項，判決如主文。
中　　華　　民　　國　　96　　年　 　6　　月　　29　　日
                        民事第一庭　　法　官  陳金虎
以上為正本係照原本作成。
如對本判決上訴，須於判決送達後20日內向本院提出上訴狀（須
附繕本）。
中　　華　　民　　國　　96　　年　　7 　　月　　2 　　日
                                  　　書記官  謝文心
